【裁判字號】    88,上訴,4654
【裁判日期】    890202
【裁判案由】    偽造文書等
【裁判全文】
臺灣高等法院刑事判決                          八十八年度上訴字第四六五四號
    上  訴  人
    即  被  告  乙○○
    選任辯護人  蕭明哲
右上訴人因偽造文書等案件，不服臺灣臺北地方法院八十八年度訴字第三五四號，中
華民國八十八年十一月十六日第一審判決（起訴案號：臺灣臺北地方法院檢察署八十
七年度偵字第一○七二二號），提起上訴，本院判決如左：
    主  文
上訴駁回。
    事  實
一、乙○○於民國八十四年十一月間，發起召集會首連會員計三十一人之民間互助會
    ，每會會款新臺幣（下同）二萬元，期間自八十四年十一月十日至八十七年五月
    十日止，標金則採會款扣除之方式（即俗稱內標），並於每月十日下午二時，在
    台北市○○○路○段五九巷二五號乙○○之麵店內開標。而乙○○明知自身資力
    已不足負擔二會互助會錢，竟仍利用互助會會員間互不相識之機會，未經譚順元
    同意，即自行以「譚順元」名義填載於互助會單上參加一會，伺機冒名標會。迨
    至八十五年九月十日下午，乙○○上開麵店內開標時，乙○○即意圖為自己不法
    之所有，冒用「譚順元」之名義參與競標，同時在標單上偽簽譚順元之姓名，載
    入不詳數目為競標利息，偽造「譚順元」之標單（標單於開標後已丟棄），提出
    行使於出席之活會會員，並標得會款，致活會會員甲○○、程順添、許吉龍、粘
    照明、何英傑等人陷於錯誤，按月繳交乙○○二萬元扣除利息後之會款，足以生
    損害於譚順元、甲○○、程順添、許吉龍、粘照明、何英傑等人。迨該互助會結
    束，會員間相互聯絡，始知悉上情。
二、案經甲○○訴請台灣台北地方法院檢察署檢察官偵查起訴。
    理  由
一、右揭事實，業據被告即上訴人乙○○於本院審理中坦承不諱，核與被害人譚順元
    、甲○○、許吉龍、粘照明、何英傑指訴情節相符，復有互助會單在卷可稽。而
    被告冒用譚順元名義參與互助會，顯係自始即有冒名標會詐欺之意圖。事證明確
    ，被告犯行堪以認定。
二、按一般民間互助會競標係由參與者以標單簽寫會員姓名、標息，而以所寫標息最
    高者為得標，則標單係所書寫之文字，依習慣及約定，足以為表示一定用意之證
    明，自屬刑法第二百二十條所定之準文書。被告自承在標單上偽簽「譚順元」姓
    名，及利息金額，並持以競標而得標，使林恩棋等活會會員陷於錯誤，交付被告
    扣除利息後之會款金額，自足生損害於譚順元及各該活會會員，核其所為，係犯
    刑法第二百十六條、第二百二十條、第二百十條之行使偽造私文書罪，及第三百
    三十九條第一項之詐欺取財罪。被告以一冒標行為，詐取多數活會會員之會款，
    為同種想像競合關係，應從一重處斷。又被告偽造譚順元署押，為偽造私文書之
    部分行為，不另論罪。而偽造私文書之低度行為，應為行使之高度行為所吸收，
    逕論以行使之罪。所犯二罪間，有方法結果之牽連犯關係，應從一重以行使偽造
    私文書罪論處。
三、原審調查結果，適用刑法第二百十六條、第二百十條、第二百二十條、第三百三
    十九條第一項、第五十五條，罰金罰鍰提高標準條例第一條前段規定，同時審酌
    被告之品性、犯罪動機、目的、手段、所生危害、犯後態度及業與部分會員達成
    和解，按月清償會員會款等一切情狀，量處有期徒刑五月。被告所偽造標單於案
    發後，業已丟棄滅失，故不為宣告沒收，並就公訴意旨另以：被告意圖為自己不
    法之所有，並基於概括犯意，在不詳時間，未經許吉龍同意或授權之情形下，冒
    用許吉龍之名義參加上開互助會，並偽造互助會會員許吉龍、甲○○之標單，藉
    以標取標金，使其餘互助會會員陷於錯誤，繳交被告會款。及至八十七年五月十
    日，被告宣布停會，甲○○等始知受騙，因認被告此部分亦涉有刑法第三百三十
    九條第一項之詐欺罪、刑法第二百十六條、第二百十條之偽造私文書罪嫌一節，
    以公訴人認被告涉有上開罪嫌，無非以告訴人甲○○指述，及被告自承活會僅餘
    林美珠、甲○○二人，並有告訴人甲○○與被告談話之錄音帶、錄音帶譯文為論
    據。惟訊之被告堅詞否認有該等犯行，辯稱：許吉龍確實有參與互助會，而甲○
    ○則為尾會，並無冒用許吉龍及甲○○名義會等語。經查：被告辯稱：許吉龍確
    有參加互助會，並已於第七次標會得標，同時取得全部會款標金，業經證人許吉
    龍於原審結證無訛（見原審卷第四一頁），核與互助會會單記載情節相符。公訴
    人指稱被告冒用許吉龍名義參加互助會，並冒標會款，要非屬實。再告訴人甲○
    ○自承於標單上記載參加二會互助會中，其中一會係與被告之女兒鄭綺萍共有。
    而證人鄭綺萍亦證稱：有以甲○○名義與甲○○合併參加一會，該共有之一會業
    於八十五年前後標走，但仍以活會之利息算給甲○○等語（見原審卷第七五頁）
    。另證人林志旺亦證稱：甲○○與乙○○、鄭綺萍三人請求我參與互助會間會款
    問題之調解時，鄭綺萍亦有提及有標下二人共有之一會等語（見原審卷第九二至
    九三頁），復有證人鄭綺萍親書之互助會、借款債務明細在卷為憑。則告訴人甲
    ○○與鄭綺萍共有之一會互助會，既由共有人之一鄭綺萍親自參與競標而標得會
    款，告訴人甲○○縱未取得標金，亦屬鄭綺萍與告訴人甲○○間之民事債務糾紛
    關係，要與被告無涉。再被告供稱：互助會最後二會係林美珠與甲○○，甲○○
    係尾會，尚未標會等語。雖告訴人甲○○指稱：確遭被告冒名標會，最後一會是
    何英傑，被告並已承認冒標之事。然證人林美珠於原審證稱：係於八十七年四月
    得標（見原審卷第四三頁）。證人何英傑亦於偵查中結稱：我有二會，現在都已
    經是死會了。顯見告訴人甲○○指訴，並非屬實。被告供稱告訴人甲○○係八十
    七年五月十日之尾會，應屬實情。則被告既於八十七年五月十日宣布停標，自無
    冒用告訴人名義冒標會款之事實。至告訴人甲○○提出之錄音帶、錄音帶譯文全
    文，係被告與告訴人甲○○於八十七年三月間之談話記錄，前段談及被告與鄭綺
    萍有事隱瞞告訴人甲○○，惟並無提及隱瞞何事。另後段則係告訴人甲○○詢問
    被告何時遭人倒會之情節，並未提及被告有冒標等情，業經原審於八十八年十一
    月四日當庭播放錄音帶勘驗無訛，並有錄音帶、錄音帶譯文及訊問筆錄在卷為證
    。公訴人以之為被告冒用告訴人甲○○名義標會之事證，要屬無據。此外即查無
    證據足認被告有公訴人上開所指之詐欺、偽造私文書之犯行。惟因公訴人認此部
    分與上開論罪部分有連續犯裁判上一罪關係，故不另為無罪之諭知。認事用法核
    無違誤，量刑亦稱妥適。被告上訴意旨，以原審量刑過重，為無理由，應予駁回
    。據上論斷，應依刑事訴訟法第三百六十八條，判決如主文。
本案經檢察官李金定到庭執行職務。
中       華       民       國    八十九    年      二     月     二     日
                            臺灣高等法院刑事第十四庭
                                審判長法  官  陳  祐  輔
                                      法  官  蔡  國  在
                                      法  官  陳  國  文
右正本證明與原本無異。
如不服本判決應於收受送達後十日內向本院提出上訴書狀，其未敘述上訴之理由者並
得於提起上訴後十日內向本院補提理由書（均須按他造當事人之人數附繕本）。
                                      書記官  王  柏  敦
中       華       民       國    八十九    年      二     月     十     日
附錄本案論罪科刑法條全文
刑法第三百三十九條第一項：
意圖為自己或第三人不法之所有，以詐術使人將本人或第三人之物交付者，處五年以
下有期徒刑、拘役或科或併科一千元以下罰金。
刑法第二百十六條：
行使第二百十條至第二百十五條之文書者，依偽造、變造文書或登載不實事項或使登
載不實事項之規定處斷。
刑法第二百十條：
偽造、變造私文書，足以生損害於公眾或他人者，處五年以下有期徒刑。
刑法第二百二十條：
在紙上或物品上之文字、符號，依習慣或特約，足以為表示其用意之證明者，關於本
章之罪，以文書論。


司法院資訊處製作；財團法人民間司法改革基金會備份。
